【裁判字號】    94,交上易,78
【裁判日期】    950626
【裁判案由】    業務過失傷害
【裁判全文】
臺灣高等法院高雄分院刑事判決
上  訴  人  臺灣高雄地方法院檢察署檢察官
上  訴  人
即  被  告  丁○○
選任辯護人  陳慧錚律師
上列上訴人因被告業務過失傷害案件，不服臺灣高雄地方法院94
年度交易字第259 號中華民國94年11月8 日第一審判決（起訴案
號：臺灣高雄地方法院檢察署94年度偵字第7627號），提起上訴
，本院判決如下：
    主  文
上訴駁回。
    事  實
一、丁○○（原名蔡富琪）領有普通大客車駕駛執照，由雙聖興
    業有限公司僱用為司機，平日負責載運電線桿前往工地等工
    作，為從事駕駛為業務之人。於民國93年5 月6 日下午3 時
    30分許，駕駛車牌號碼K6-283號自用大貨車，載運電線桿延
    伸於車尾後方，在高雄縣永安鄉○○路68號旁四岔路口前方
    20公尺處南向外側車道由路邊起駛，欲左轉駛入該路口頂端
    之小巷時，本應注意行車起步前應讓行進中之車輛行人優先
    通行，且汽車行駛至交岔路口，其左轉彎時，應距交岔路口
    30公尺前顯示方向燈或手勢，同向二車道道路，欲左轉彎時
    ，應距交岔路口30公尺前換入內側車道或左轉車道，而當時
    天氣晴、日間自然光線、柏油路面乾燥且無缺陷、道路無障
    礙物、視距良好等情狀，並無不能注意之情事，竟疏未注意
    及此，貿然起駛並旋即左轉由外側車道切入內側車道，當其
    車身分別占住南向之內、外側車道之際，適有同向內側車道
    甲○○駕駛車牌號碼VD-853號自用大貨車自後駛來，行抵同
    一地點時，亦疏未注意車前狀況，閃避不及，甲○○所駕駛
    之VD-853號大貨車左前車頭，撞上丁○○駕駛之K6-283號大
    貨車所載運而延伸於車尾外方之電線桿，丁○○所駕大貨車
    於遭撞衝入對向車道後，復遭對向車道上由朱普忠所駕駛之
    車牌號碼Y3-420號遊覽車撞擊車頭部位，遂翻倒在對向車道
    上。此一交通事故，導致甲○○左股骨幹複雜性骨折、左髖
    骨開放性骨折、髖股關節骨軟骨骨折、左跟骨開放性骨折併
    深部軟組織撕裂傷、右足深部軟組織撕裂傷、左下肢壓砸傷
    合併皮膚壞死等傷害。
二、案經甲○○訴由臺灣高雄地方法院檢察署檢察官偵查起訴。
    理  由
壹、程序方面:
一、證人即告訴人甲○○、證人朱普忠於偵查中具結向檢察官所
    為之陳述，並無顯不可信之情形，況斯時被告除自行在場外
    ，另亦委任有辯護人到場，而得即為相關事實與法律上意見
    之陳述，則依刑事訴訟法第159 條之1 第2 項，自有證據能
    力。
二、卷附道路交通事故現場圖、道路交通事故調查表(一)(二)、博正
    醫院93年7 月27日診斷證明書各1 紙，業經當事人同意得作
    為證據，本院審酌各該書面作成時之狀況，俱認為適當，依
    刑事訴訟法第159 條之5 第1 項，應有證據能力。
三、按刑事訴訟法第159 條之4 規定: 「除前三條之情形外，下
    列文書亦得為證據：一除顯有不可信之情況外，公務員職務
    上製作之紀錄文書、證明文書。二除顯有不可信之情況外，
    從事業務之人於業務上或通常業務過程所須製作之紀錄文書
    、證明文書。三除前二款之情形外，其他於可信之特別情況
    下所製作之文書。」，本件高雄榮民總醫院93年6 月21日診
    斷證明書及警方所攝現場蒐證照片30張，係公務員職務上製
    作之文書，經查亦無顯不可信之情況，上開文書應具有證據
    能力。
四、按鑑定應由審判長、受命法官或檢察官就下列之人選任1 人
    或數人充之：一就鑑定事項有特別知識經驗者。二經政府機
    關委任有鑑定職務者；鑑定之經過及其結果，應命鑑定人以
    言詞或書面報告；法院或檢察官得囑託醫院、學校或其他相
    當之機關、團體為鑑定，或審查他人之鑑定，並準用刑事訴
    訟法第203 條至第206 條之1 規定，刑事訴訟法第198 條、
    第206 條第1 項、第208 條第1 項分別定有明文。本件臺灣
    省高屏澎區車輛行車事故鑑定委員會93年7 月16日高屏澎鑑
    字第931192號鑑定意見書，係由南半球巴士通運有限公司申
    請鑑定，惟於本院審理時，業經當事人聲請覆議鑑定委員會
    提出書面報告鑑定之意見，自應認其鑑定書有證據能力。
五、傳聞法則乃對於被告以外之人於審判外之言詞或書面陳述，
    亦即針對被告以外之人於審判外以言詞或書面所為之供述證
    據而為規範。扣案物品係以物品之存在本身做為證明事實之
    證據；卷附現場蒐證照片，乃以科學、機械之方式，對於所
    拍攝內容所為忠實且正確之記錄，上開物品、照片在性質上
    亦非供述證據，無刑事訴訟法第159 條第1 項規定之適用。
貳、實體方面:
一、訊據上訴人即被告丁○○直承其駕駛大貨車載運電線桿途中
    ，在前開時、地，與證人甲○○所駕大貨車及證人朱普忠所
    駕遊覽車發生交通事故，惟否認對於交通事故之發生有過失
    ，辯稱：「我在距事發路口前49公尺處，即自外側車道邊開
    始起駛，在距路口30公尺前，就已切入內線車道，而在車禍
    發生前，我所駕大貨車之車頭部分已停等在分隔島前方，以
    等待對向車道之來車通過，另車斗部分也全部保持在內線車
    道內，至我所載運之電桿也未超出車斗，是告訴人自己疏未
    注意車前狀況，駕車不慎自後撞上我所駕大貨車車尾，導致
    我所駕大貨車失控衝入對向車道，嗣再遭對向由朱普忠所駕
    遊覽車撞擊車頭部位而翻倒於對向車道上，對於本件車禍事
    故之發生，我根本無何過失可言」云云。
二、經查：
  (一)被告丁○○於駕駛大貨車運送電線桿途中擬左轉而停置橫跨
    於內外車道上，先遭告訴人所駕之大貨車自後追撞，嗣再遭
    對向由朱普忠所駕之遊覽車撞擊車頭部位，最後翻倒於對向
    車道上之事實，業據被告丁○○供陳明確，並有道路交通事
    故現場圖、道路交通事故調查表「(一)、(二)」各1 份、現場蒐
    證照片30張附卷可稽，均堪認為真正。
  (二)證人張祐成於偵查中結證稱：「我所駕之大貨車因閃避不及
    遂撞擊被告丁○○所載運之電線桿」等語（見臺灣高雄地方
    法院檢察署94年度偵字第7627號偵查卷第24頁）。參以事故
    發生後，證人即告訴人甲○○所駕大貨車車頭偏左部位，有
    一柱狀凹痕，有現場蒐證照片編號1-2 在卷可稽（見臺灣高
    雄地方法院檢察署93年度發查字第4838號卷第33頁）；而該
    凹痕甚為明顯，堪認撞擊之力道甚大；另該凹痕所在位置，
    大約與被告站立時之胸部高度相當，而被告所駕大貨車車尾
    與該高度相當之部位，亦即車斗之後、右側護架一帶，於事
    故發生後，並無相應之明顯撞擊痕跡，也有被告比對照片（
    見偵查卷第37頁）及現場蒐證照片編號27-30 可按（見臺灣
    高雄地方法院檢察署93年度發查字第4838號卷第40頁）。佐
    以卷附現場蒐證照片編號23-24 另顯示：被告所駕大貨車於
    事故發生時載運有電線桿，而該電線桿呈圓柱狀且其長度長
    於車身等節，則被告所載運之電桿應已延伸至車身之外，且
    告訴人所駕大貨車車頭部位，乃係撞擊被告所載運之電桿，
    應均堪認定。末被告所載運之電線桿與車斗護架，二者在外
    觀方面，均同樣包覆有黃漆，此觀諸現場蒐證照片編號10（
    見臺灣高雄地方法院檢察署93年度發查字第4838號卷第35頁
    ）自明，是以單由證人即告訴人甲○○所駕大貨車車損部位
    留有些許黃漆等情，本不足遽為2 車確切碰撞位置之認定，
    被告執此逕謂係其大貨車車斗護架部位遭證人即告訴人甲○○所駕大貨車之追撞云云，尚嫌率斷，顯然悖於事實，不能
    採信。
  (三)證人朱普忠於檢察官偵查時結證稱：「交通事故發生時，被
    告大貨車之車身並未與道路行向平行，而是車頭位置在分隔
    島前端處，至車尾則仍留有部分在外側車道上」等語（見偵
    查卷第43頁），與證人即告訴人張祐成於偵查中結證稱：「
    被告之大貨車原停在前方之外側車道，起駛後不久即往內側
    車道行駛，但旋又大幅放慢速度，我見狀後，原擬自原行駛
    之內側車道切往外側車道，但仍閃避不及，遂在被告之大貨
    車由外側進入內側車道、所載運之電線桿猶跨占外側車道之
    一剎那，自後撞擊被告車上載運之電線桿」等語（見偵查卷
    第24頁），在事故發生時被告大貨車之所在及行向等情，互
    核全然相符，足徵二人均係就親身見聞之事項據實陳述，告
    訴人所駕大貨車車頭偏左部位並非撞擊被告所駕大貨車之車
    尾部位，乃係撞擊被告大貨車所載運之電線桿，業已認明如
    前，參以被告陳稱「擺設電線桿之位置，係在車斗左方」等
    語，從而果如被告所言，其所駕貨車於事故發生時已全部位
    於內側車道以內，則告訴人所駕大貨車於碰撞發生之之時，
    亦必位於同一車道內，方有可能以左方車頭部位自後碰撞，
    則在該2 車約略呈平行，且屬後車之告訴人大貨車未於碰撞
    後立即煞停之狀態下，被告所駕大貨車車尾部位勢必有與告
    訴人大貨車車頭部位等幅度之車損，惟被告所駕大貨車車斗
    之後、右側護架一帶並無明顯之強力撞擊痕跡，亦如前述，
    則由此反推，亦堪認被告所駕大貨車在碰撞發生當時，其車
    身與道路行向呈現有相當大之角度，是以方得在所載運延伸
    於車尾外之電線桿遭撞擊之同時，不明顯損及車尾之部分。
    況被告於交通警察製作訪談紀錄時，曾自承其於事發前，乃
    係距路口前方20公尺慢慢起駛，且車速是維持在時速 10-20
    公里之間等情（見臺灣高雄地方法院檢察署93年度發查字第
    4838號卷第13頁），故而被告大貨車於本案車禍事故發生時
    ，其車身並非靜止，且亦非完全處在分隔島前方或內側車道
    ，而係甫自路口前方起駛即貿然左轉，且仍留有部分車身及
    向外延伸之電線桿跨越在外側車道上，堪以認定。(1)事故發
    生路段雖有分隔島區分南、北向車道，惟該分隔島上之植栽
    高度甚低，有現場蒐證照片編號18存卷足憑（見發查卷第37
    頁），尚無礙於遊覽車等大型車輛駕駛員就對向車道狀況之
    觀察，況本案事故之確切發生地點適在四岔路口，一般駕駛
    員自更無不對各方之可能來車，特加留意之理，是以位於對
    向車道之證人朱普忠得以清楚觀察、陳述被告大貨車之所在
    位置，不僅無悖於常情，乃其身為駕駛員而善盡隨時注意車
    前狀況之義務所必然；另車速之快慢及車上乘客之多寡、屬
    性，與駕駛員之注意義務高低及注意可能性間，未必存有何
    邏輯上之背反或伴隨關係，被告另以證人朱普忠所駕遊覽車
    車速甚快、載運乘客數甚多及乘客均為學生等情，遽為證人
    朱普忠不可能注意被告大貨車所在之推論，並希冀藉此否認
    證人朱普忠前揭證述之真實性，均顯屬無據，無由採信。(2)
    證人張明泰固於原審法院審理時結證稱：「當天我與被告聯
    繫之後，就騎乘機車到事故發生路段上之KK檳榔攤要帶被告
    前往工地，我從工地所在的巷子出來的，是以看到被告後必
    須要把車輛掉頭，而在我將機車掉頭之前，我有看到被告之
    車身已經完全進入內側車道」云云（見原審卷第55頁）；惟
    當選任辯護人詢及是否觀察到被告之大貨車由外側車道進入
    內側車道等經過時，其另又陳稱：「被告之大貨車原是暫停
    外側車道距路口約100 公尺處，我有看到被告之大貨車要從
    外側車道慢慢靠近內側車道，但在靠近之過程中，我正在將
    機車車頭轉向，所以不知道後面之情形」等語（見原審卷第
    50-51 頁）；至其於朱普忠所屬南半球巴士通運公司訴請被
    告損害賠償之原審法院93年度訴字第2435號民事案件審理中
    ，則另到庭結證稱：「當天被告是將大貨車停在路口前40、
    50公尺處等我去幫他帶路」云云（見偵查卷第8 頁）。核證
    人張明泰前後所述，非僅就至關重要之被告大貨車起始位置
    ，明顯不相一致，且在甚為關鍵之被告大貨車是否全然駛入
    內側車道方面，更是說辭反覆、互為矛盾，真實性自有可疑
    ，尚難採取，則被告前開關於其在距路口30公尺前，即已切
    入內線車道，且車禍發生時，其所駕大貨車處於停等狀態，
    且車身及所載運之電線桿俱在內側車道以內等所辯，也無何
    依憑而不能採信至明。(3)95年5 月9 日本院審理時，被告自
    挽證人即被告胞姐丙○○與證人即被告母舅乙○○到庭經檢
    辯雙方交互詰問，證人丙○○結證稱: 「被告發生交通事故
    之後昏迷送醫急救，推出急診室後仍昏迷觀察，警察製做筆
    錄時，被告睜開眼睛但無反應，警察就被告車速自作主張寫
    20公里，筆錄製作完後，未交閱或朗讀，僅由警察以被告手
    捺指印及由我簽名的。」等語、乙○○結證稱: 「93年5 月
    6 日被告發生車禍在醫院急診室問筆錄時我在場，警察搖醒
    被告，被告睜眼又閉之，對警察問話，被告僅答『嗯嗯嗯』
    ，警察書寫被告自20公尺外開車切入，筆錄製作完畢被告無
    法閱覽，警察雖有朗讀，但被告無反應，警察牽被告的手捺
    指印。」等語。請求調閱被告當時在空軍岡山醫院病歷資料
    ，記載「左手撕裂傷、右上胸部挫傷、後頸部擦傷、腦震盪
    併後枕部血腫」。檢察官聲請傳訊證人即處理交通事故現場
    之警員警林金源，經檢辯雙方交互詰問，據林金源結證稱:
    「本件交通事故現場自始至終由我處理，現場圖、照相及第
    一次警詢談話筆錄均由我製作。詢問被告及被害人時，其精
    神狀況良好，意識清醒，被告可以講話，敘述很詳細，可以
    回答問題，被告左手受傷，當時在打點滴，筆錄給閱後自捺
    指紋，姐姐在場親自簽名，被告當時車速係被告自己講的。
    」等語。證人林金源所述各情與被告之空軍岡山醫院病歷資
    料及現場照片、略圖所載各情不悖，足徵證人即被告胞姐丙○○及證人即被告母舅乙○○上揭所述「被告昏迷不醒，筆
    錄由警員自撰」云云，非真實可信。
  (四)告訴人因本案車禍事故致受有左股骨幹複雜性骨折、左髖骨
    開放性骨折、髖股關節骨軟骨骨折、左跟骨開放性骨折併深
    部軟組織撕裂傷、右足深部軟組織撕裂傷、左下肢壓砸傷合
    併皮膚壞死等傷害，有博正醫院93年7 月27日診斷證明書、
    高雄榮民總醫院93年6 月21日診斷證明書各1 紙在卷可憑，
    已堪認定，被告空言質疑該證明書之內容造假，不能採取。
  (五)按行車起步前應讓行進中之車輛行人優先通行；汽車行駛至
    交岔路口，其左轉彎時，應距交岔路口30公尺前顯示方向燈
    或手勢；同向2 車道道路，欲左轉彎時，應距交岔路口30公
    尺前換入內側車道或左轉車道；道路交通安全規則第89條第
    1 項第6 款、第102 條第1 項第4 、5 款分別規定甚明。此
    為一般駕駛人應注意並能注意之事項，被告於前開時、地駕
    車，本應遵守上述交通安全規則之規定，且依卷附道路交通
    事故調查報告表(一)所載，本案車禍事故發生當時天氣晴、日
    間自然光線、柏油路面乾燥且無缺陷、道路無障礙物、視距
    良好等情狀，並無不能注意之情事，竟疏未注意讓行進中之
    告訴人大貨車先行，且未在交岔路口30公尺前即顯示方向燈
    或手勢並換入內側車道，即貿然進入起駛、左轉，致告訴人
    因閃避不及自後撞擊被告所駕大貨車，被告對於本案車禍之
    發生，自有主要過失，另告訴人亦有疏未注意車前狀況之次
    要過失至明；本件肇事雙方曾送請台灣省高屏澎區車輛行車
    事鑑定委員會鑑定及台灣省車輛行車事故覆議鑑定委員會覆
    議，同此認定無異有各該鑑定書及覆議鑑定書可按。被告對
    此猶事爭執，乃請求本院函請台灣省車輛行車事故覆議鑑定
    委員會就其鑑定意見提出書面說明，據覆議鑑定委員會95年
    4 月11日府覆議字第0930200802B 號函稱：「查警繪事故現
    場圖已明顯標示：52.5公尺之水痕為A 車（張車）所留、5.
    7 公尺之胎痕為B 車（蔡車）所留，本會覆議時已明確釐清
    並無錯誤引用（高屏澎區車鑑會鑑定意見書有關敘述明顯誤
    植，本會覆議係重新整理審閱警方調查資料，並非引用該會
    鑑定意見書之內容）。本案被告蔡富琪之選任辯護人陳慧錚
    律師申覆之爭議乃在『碰撞時蔡車究係於路口內作待左轉停
    駛狀態，抑或由外側車道變換至內側車道左轉途中。』（詳
    如被告丁○○覆議申請書影本）覆議結論係依據：(1)被告丁○○警訊供稱：「肇事地前20公尺處北向南之路邊外側起駛
    左轉，我打左方向燈及用左手作勢左轉欲進68號」。(2)朱君
    警訊供稱：「我看見對向一輛營業大貨車（指蔡車）沿保安
    路北向南直行，至肇事地時進入內側車道以很慢速度要迴轉
    ，可是尚未迴轉車頭在內側車道車尾在外車道... 適時一部
    北向南自大貨車沿外車道直行而來，撞到蔡車車尾... 」。
    (3)警繪現場圖所示：張車擋風玻璃碎片與水痕起點遺留於外
    側車道、蔡車胎痕起點遺留位置。(4)現場兩車車損照片所示
    ：張車車頭左側約三分之一處、蔡車車尾右側（覆議時已明
    確釐清並無錯誤引用，且撞擊部位與兩車相對運動、速度、
    與張君遇狀況採取向右閃避之措施有關）等等跡證資料研析
    ，顯示：(1)碰撞前蔡車係由肇事路口前（無論被告丁○○警
    訊自承之20公尺或偵查所稱之49公尺）之路邊起駛或欲行左
    轉。(2)碰撞時蔡車係欲行左轉而由外側車道緩速向左變換車
    道中，而非其申覆理由所稱路口內作待左轉停駛狀態。(3)張
    車與蔡車碰撞肇事情形應如附圖。」此外，告訴人之各該傷
    勢確導因於本案車禍事故，已如前述，是以被告之過失駕車
    行為與告訴人之受傷結果間，具有相當因果關係。所辯「我
    在距事發路口前49公尺處，即自外側車道邊開始起駛，在距
    路口30公尺前，就已切入內線車道，而在車禍發生前，我所
    駕大貨車之車頭部分已停等在分隔島前方，以等待對向車道
    之來車通過，另車斗部分也全部保持在內線車道內，至我所
    載運之電桿也未超出車斗，是告訴人自己疏未注意車前狀況
    ，駕車不慎自後撞上我所駕大貨車車尾，導致我所駕大貨車
    失控衝入對向車道，嗣再遭對向由朱普忠所駕遊覽車撞擊車
    頭部位而翻倒於對向車道上，對於本件車禍事故之發生，我
    根本無何過失可言」云云，並無可取。
  (六)綜上所述，本案事證已臻明確，被告因駕車過失致告訴人於
    傷之犯行，堪以認定。
三、被告係以從事駕駛為業務之人，其在載運電桿之執行業務過
    程中，不慎造致告訴人於傷，核其所為，乃係犯刑法第284
    條第2 項前段之業務過失傷害罪。
四、原審依刑法第284 條第2 項前段、第41條第1 項前段，罰金
    罰鍰提高標準條例第1 條前段、第2 條，審酌被告之前揭過
    失行為，乃為肇事主因，且業已造成告訴人身體多處傷害，
    告訴人對於本案交通事故之發生，亦有疏未注意車前狀況之
    過失等一切情狀，量處有期徒刑6 月，並依法諭知如易科罰
    金，以300 元折算1 日之折算標準，以示儆懲。認事用法尚
    無不合，量刑亦稱妥適，被告上訴意旨否認過失，空言指摘
    原判決不當，並無可取，檢察官循告訴人之請求上訴意旨指
    摘未和解量刑過輕不當，然肇事雙方各執一詞，因而未達成
    和解，乃人之常情，當另循民事程序解決之，況本件雙方已
    另提起刑事附帶民事訴訟在案，自當靜待法院積極審理，此
    部分上訴亦為無理由，均應予駁回。
據上論斷，應依刑事訴訟法第368條，判決如主文。
本案經檢察官彭南雄到庭執行職務。
中    華    民    國    95    年    6     月    26    日
                  刑事第二庭    審判長法  官  林正雄
                                      法  官  黃壽燕
                                      法  官  陳啟造
以上正本證明與原本無異。
本判決不得上訴。
中    華    民    國    95    年    6     月    27    日
                                      書記官  黃琳群
附錄本判決論罪科刑法條：
刑法第284 條第2 項 (業務過失傷害罪)
從事業務之人，因業務上之過失傷害人者，處1 年以下有期徒刑
、拘役或1,000 元以下罰金，致重傷者，處3 年以下有期徒刑、
拘役或2,000 元以下罰金。


司法院資訊處製作；財團法人民間司法改革基金會備份。
